台灣高等法院民事判決　九十一年度上字第一九五號
　　　上　訴　人　格維國際有限公司
　　　法定代理人　范錫珍
　　　訴訟代理人　范錫永
　　　上　訴　人　丙○○
　　　　　　　　　甲○○
　　　　　　　　　乙○○
右當事人間確認債權不存在等事件，兩造對於中華民國九十一年一月二日臺灣板橋地
方法院九十年訴字第四五０號第一審判決提起上訴，本院判決如左：
　　  主      文
原判決關於（一）確認上訴人丙○○與甲○○間就台北縣林口鄉調解委員會八十八年
民調字第一二八號調解書所載之債權債務關係，其中新臺幣捌拾萬元部分不存在；（
二）上訴人甲○○以前項執行名義就台灣桃園地方法院八十九年度執字第一八二一號
強制執行事件中，其超過新臺幣陸拾萬元部分不得參與分配；（三）確認上訴人丙○
○與乙○○間就台北縣林口鄉調解委員會八十八年民調字第一三三號調解書所載之債
權債務關係，其中新臺幣貳拾萬元部分不存在；（四）上訴人乙○○以前項執行名義
就台灣桃園地方法院八十九年度執字第一八二一號強制執行事件中，其超過新臺幣貳
佰壹拾陸萬肆仟捌佰元部分不得參與分配部分，暨訴訟費用之裁判（確定部分除外）
均廢棄。
右開廢棄部分，上訴人格維國際有限公司在第一審之訴駁回。
上訴人格維國際有限公司之上訴駁回。
第一、二審訴訟費用（確定部分除外）由上訴人格維國際有限公司負擔。
    　事實及理由
一、本件上訴人格維國際有限公司（下稱上訴人格維公司）起訴主張：上訴人甲○○
    以台北縣林口鄉調解委員會八十八年民調字第一二八號調解書為執行名義，聲請
    參與分配，惟按該調解書所載之附表一所示十四紙支票最後一紙之發票日為八十
    七年二月二十八日，迄聲請調解時之八十八年九月十日，已逾一年半，早已罹於
    時效，且債務人即上訴人丙○○為上訴人甲○○之後手，是此部分債權應不存在
    。至上訴人乙○○係以台北縣林口鄉調解委員會八十八年民調字第一三三號調解
    書為執行名義，聲請參與分配。其據以聲請調解之十二張票據中，亦有九張已罹
    於時效。又其中由郁勇股份有限公司（下稱郁勇公司）所開立之十張支票均由發
    票人為禁止背書轉讓之記載，故該支票應喪失背書性，縱為背書亦不生票據法上
    效力，背書人丙○○對執票人不負擔保責任。另由蔡小菁為發票人之如附表二編
    號一、二之二張支票，雖先存入中國農民銀行託收，但未屆發票日即又領回，嗣
    後並未再存入，亦即該票據根本未於提示期限內提示並作成拒絕證書，依票據法
    第一百三十二條規定，對背書人丙○○喪失追索權，且附表編號二、三之本票已
    因被上訴人丙○○向訴外人林慧敏清償完畢而消滅，故上訴人乙○○對丙○○應
    無債權存在。而本件調解之效力僅及於票據關係，被上訴人間之原因關係並非本
    件確認之訴之標的，爰依民事訴訟法第二百四十七條之規定請求確認上開債權不
    存在云云。並聲明：（一）原判決關於駁回上訴人在第一審確認上訴人丙○○及
    甲○○間就台北縣林口鄉調解委員會八十八年民調字第一二八號調解書所載之債
    權債務關係，其中超過新台幣（下同）八十萬元部分不存在之請求，及命負擔該
    部分訴訟費用之裁判均廢棄。（二）右廢棄部分，確認上訴人丙○○及甲○○間
    就台北縣林口鄉調解委員會八十八年民調字第一二八號調解書所載之債權債務關
    係，其中超過八十萬元部分不存在，上訴人甲○○就該不存在之債權不得以前項
    執行名義就臺灣桃園地方法院八十九年度執字第一八二一號強制執行事件參與分
    配。（三）原判決關於駁回上訴人在第一審確認上訴人丙○○及乙○○間就台北
    縣林口鄉調解委員會八十八年民調字第一三三號調解書所載之債權債務關係，其
    中超過一百五十八萬零八百元部分不存在之請求，及命負擔該部分訴訟費用之裁
    判均廢棄。（四）右廢棄部分，確認上訴人丙○○及乙○○間就台北縣林口鄉調
    解委員會八十八年民調字第一三三號調解書所載之債權債務關係，其中超過一百
    五十八萬零八百元部分不存在，上訴人乙○○就該不存在之債權不得以前項執行
    名義就臺灣桃園地方法院八十九年度執字第一八二一號強制執行事件參與分配。
二、上訴人甲○○則以：八十三年四月七日由其妻張秀琴泛亞銀行林口分行帳號00
    0000000000中提領一百九十六萬元加上家中現金四萬元（於八十三年
    四月二日由同上帳戶提領十二萬元之餘款）合計二百萬元整借予上訴人丙○○，
    上訴人丙○○承諾將其名下坐落桃園市○○段八二○一○地號土地中十坪以每坪
    二十萬元讓渡予甲○○，嗣後於八十五年間每坪以三十萬元出售扣除土地增值稅
    每坪六萬五千一百五十七元即每坪二十三萬四千八百四十三元，十坪土地即二百
    三十四萬八千四百三十元扣除土地中人佣金一萬三千八百八十九元約以整數二百
    三十四萬元結算，並開立十四張支票，且上訴人甲○○也於八十六年八月五日提
    示八十六年一月三十一日票期至八十六年七月三十一日共七張均遭拒絕往來，故
    就未兌現部分雙方於八十八年九月十五日至八十九年十月十五日每月給付十萬元
    。其債權存在，原告之訴為無理由，應予駁回等語，資為抗辯，並聲明：原判決
    關於（一）確認上訴人丙○○與甲○○間就台北縣林口鄉調解委員會八十八年民
    調字第一二八號調解書所載之債權債務關係，其中八十萬元部分不存在。（二）
    上訴人甲○○以前項執行名義就台灣桃園地方法院八十九年度執字第一八二一號
    強制執行事件中，就超過六十萬元部分不得參與分配部分均廢棄。右廢棄部分上
    訴人在第一審之訴駁回。上訴人乙○○則辯稱：上訴人丙○○與乙○○（即金馬
    木器公司與林慧敏等）間之金錢往來十餘年，非僅八十六年間與證人陳美明陪同
    前來取款而已，惟因時日久遠，又係票據週轉，難以追憶，且金馬木器公司遭逢
    火災，資料盡失，惟該票據或託收銀行，或支付貨款業經上訴人自認及證人潘鳳
    嬌及江奇峰等人證稱屬實，絕非事後所能串作，上訴人憑空臆測，顯無理由等語
    ，並聲明：原判決關於（一）確認上訴人丙○○與乙○○間就台北縣林口鄉調解
    委員會八十八年民調字第一三三號調解書所載之債權債務關係，其中二十萬元部
    分不存在。（二）被告乙○○以前項執行名義就台灣桃園地方法院八十九年度執
    字第一八二一號強制執行事件中，就超過二百十七萬四千八百元部分不得參與分
    配部分均廢棄。右廢棄部分，上訴人在第一審之訴駁回等語。（原審就上訴人格
    維公司、丙○○、甲○○、乙○○部分，為上訴人格維公司部分勝訴、部分敗訴
    之判決，兩造不服，均提起上訴。訴外人陳明祿部分，即附表二編號三至九之支
    票及附表三編號一之本票部分均未經上訴而確定，該部分不另贅述）。
三、本件上訴人格維公司起訴主張：其為上訴人丙○○之債權人，且已於台灣桃園地
    方法院八十九年執字第一八二一號執行案件就上訴人丙○○之不動產查封拍賣完
    畢，然於製作分配表通知各債權人時，上訴人徐邱棋以台北縣林口鄉調解委員會
    八十八年民調字第一二八號調解書為執行名義，上訴人乙○○以台北縣林口鄉調
    解委員會八十八年民調字第一三三調解書為執行名義參與分配等情，業據其提出
    台灣桃園地方法院八十八年十二月十三日桃院丁民宇字第一一０三二號債權憑證
    （見原審卷第七頁）、台灣桃園地方法院民事執行處桃院丁民執宇字第一八二一
    號通知書（見原審卷第九頁）等件為證，並經本院依職權調取台北縣林口鄉調解
    委員會第一二八、一三三號調解卷宗及台灣桃園地方法院八十九年執字第一八二
    一號、八十八年執字第一三九九二號、八十六年執字一一０三二號、八十六年執
    字第一一０三二號參與分配卷宗、八十九年執字第一八二一號參與分配卷宗及八
    十六年執字第八六一七號卷宗查閱無訛，且為上訴人等所不爭執，應堪信為真實
    。
四、按確認之訴非原告有即受確認判決之法律上利益者，不得提起。所謂即受確認判
    決之法律上利益，係指法律關係之存否不明確，原告主觀上認其在法律上之地位
    有不安之狀態存在，且此種不安之狀態，能以確認判決將之除去者而言；又當事
    人於鄉鎮市調解委員會成立之調解，經法院核定者，與確定判決有同一之效力，
    法院與調解當事人就該調解當事人間其他訴訟事件，固應受調解內容之拘束，惟
    該既判力並不及於調解當事人以外之第三人，否則第三人之權利將無從保障，當
    非法律規定經法院核定之調解與確定判決有同一效力之旨；經法院核定之民事調
    解，依鄉鎮市調解條例第二十四條第二項規定，固與民事確定判決有同一之效力
    ，然此項調解亦屬法律行為之一種，如其有民法上無效之原因，而當事人未依鄉
    鎮市調解條例第二十六條第二項規定，於法院核定之調解書送達後三十日內提起
    宣告調解無效之訴者，基於無效之法律行為係當然的確定的絕對的無效之法理，
    應解為不因該不變期間之經過而成為有效，故當事人仍得主張其為無效，最高法
    院分別著有五十二年台上字第一二四０號判例、八十七年台上字第二九四二號判
    決及七十八年台上字第四一七號判決可資參考。經查：上訴人丙○○與被上訴人
    甲○○、乙○○間雖分別於台北縣林口鄉調解委員會成立調解，復經台灣板橋地
    方法院核定，然上訴人格維公司既非調解事件之當事人，其以上開調解書所載之
    債權債務關係係上訴人丙○○、甲○○、乙○○等通謀虛偽製造，用以參與分配
    之假債權提起本件訴訟，且本件上訴人格維公司若獲勝訴判決確定，其於前揭民
    事執行事件中，愈有可能獲得滿足，揆諸前開判決意旨，上訴人提起訴訟，具有
    確認之訴之訴之利益，合先敘明。
五、上訴人格維公司主張：本件所爭執者，為上訴人丙○○與上訴人甲○○、乙○○
    間分就台北縣林口鄉調解委員會八十八年民調字第一二八號及第一三三號調解書
    所載債權債務關係不存在，而上開兩份調解書均係以上訴人甲○○及乙○○持有
    被上訴人丙○○背書之票據為由，本於票據權利關係而成立之調解，況票據為無
    因證券，原因關係情狀千殊，故調解之效力應僅及於票據關係，而未涉及背後之
    原因關係，故原因關係顯非本件確認不存在之訴之訴訟標的等語。然查：上訴人
    甲○○據以聲請調解之事由為「債務清償」，其緣由為：「相對人（即上訴人丙
    ○○）背書由其妻蔡小菁開立泛亞商銀林口分行支票十四張（八十六年元月至每
    月三十日八十六年二月係二八日及八七年二月二十八）金額各壹拾萬元合計新台
    幣壹佰肆拾萬元，以清償相對人向聲請人之借款而不獲兌現」；上訴人乙○○則
    以：「相對人（指上訴人丙○○）背書由郁勇有限公司開立台灣中小企銀支票六
    張：：合計貳佰參拾陸萬肆仟捌佰元，向聲請人調現而未兌現」為由聲請調解，
    其調解案之事由則為「債務清償」，業經本院依職權調閱上開調解事件卷宗查閱
    屬實，依上開聲請內容，均敘及上訴人丙○○因分向上訴人甲○○及上訴人乙○
    ○借款而交付系爭票據，並成立調解在案，足認上訴人丙○○與上訴人甲○○、
    乙○○成立調解時，係同時以消費借貸法律關係及票據權利法律關係為調解之標
    的。又查上訴人格維公司起訴之聲明分別為「確認被告丙○○與甲○○間就台北
    縣林口鄉調解委員會八十八年民調字第一二八號調解書所載之債權債務關係不存
    在」及「確認被告丙○○與乙○○就台北縣林口鄉調解委員會八十八年民調字第
    一三三號調解書所載之債權債務關係不存在」，調解書所載之債權債務關係既包
    括票據權利關係及消費借貸法律關係，上訴人格維公司認調解僅指票據關係，尚
    有誤會。
六、上訴人丙○○與上訴人甲○○部分：
（一）上訴人起訴主張：上訴人甲○○持有上訴人丙○○背書之如附表一之十四紙支
      票聲請調解，然上開十四紙支票最後一紙之發票日為八十七年二月二十八日，
      迄聲請調解時之八十八年九月十日，已逾一年半，故該十四紙票據權利已罹於
      時效，且該十四張支票係以上訴人甲○○為受款人，經上訴人丙○○背書後再
      由訴外人張秀琴提示，故上訴人丙○○既為上訴人甲○○之後手，該部分之票
      據權利不存在云云，惟為上訴人丙○○與上訴人甲○○所否認，並辯稱：彼等
      間存有借款之債權債務關係等語。
（二）按執票人為背書人時，對該背書之後手無追索權，票據法第九十九條第二項定
      有明文。又按支票執票人應以背書之連續，證明其權利，同法第一百四十四條
      、第三十七條第一項亦規定甚明。經查：系爭如附表一所示之支票，均於票據
      正面記載以上訴人甲○○為受款人，且支票背面除上訴人丙○○之簽名外，另
      蓋有上訴人甲○○及訴外人張秀琴之印文等情，有上開支票影本可參，則由上
      開支票之形式觀之，上開支票係以上訴人甲○○為受款人之記名支票乙節，應
      可認定。故上訴人主張系爭如附表一所示支票，係由上訴人甲○○先行背書交
      付予上訴人丙○○後，再由上訴人丙○○背書予訴外人張秀琴，後經訴外人張
      秀琴提示後再交付予上訴人甲○○，則上訴人甲○○既為背書人，而上訴人丙
      ○○為伊後手，自不得向被上訴人丙○○行使追索權。又按支票之性質為提示
      證券，依票據法第一百三十條規定，支票之執票人應於該條所定期限內為付款
      之提示。同法第一百三十一條第一項亦規定：「執票人於第一百三十條所定提
      示期限內，為付款之提示而被拒絕時，得對前手行使追索權」，均明示執票人
      應為付款之提示，及為付款之提示而被拒絕時，始得對前手行使追索權。且票
      據法第一百三十條所定之提示其間為除斥期間，一經屆滿，權利即當然歸於消
      滅，最高法院亦著有五十八年台上字第三八五七號判決可資參照。而所謂付款
      之提示，係指執票人向付款人提出票據請求付款之謂。系爭如附表一編號五、
      八至十四等八紙支票，上訴人甲○○並未提出已於票據法第一百三十條所定期
      間內提示之證明，上訴人甲○○固於八十八年九月十日與上訴人丙○○成立調
      解，然此仍與期間內之提示行為有間，應認上開支票上訴人甲○○並未為任何
      行使或保全票據上權利之行為，且因提示期限（除斥期間）之經過，亦無法透
      過上訴人丙○○於調解事件中之承認使系爭票據權利復活，揆諸首揭說明，上
      訴人甲○○亦不得享有票據上權利，故上訴人主張上訴人丙○○與上訴人甲○
      ○間就如附表一所示之票據債權不存在，應屬有據。
（二）按「表意人與相對人通謀而為虛偽意思表示者，依民法第八十七條第一項規定
      ，其意思表示固屬無效，惟由第三人以之為訴訟原因出而主張者，依舉證責任
      分配之原則，自應由該第三人先行立證」，最高法院五十七年度台上字第一八
      六二號判決可供參考（同院五十五年度台上字第一二九七號判決亦採相同見解
      ）。上訴人丙○○與上訴人甲○○間有借貸關係，業據其等陳述明確，上訴人
      格維公司主張係通謀虛偽之意思表示，即應負舉證責任。（請見本審卷九十一
      年十二月十七日言詞辯論筆錄）。查上訴人甲○○執有如附表一所示支票，係
      因上訴人丙○○於八十三年四月七日向上訴人甲○○借得二百萬元，經上訴人
      丙○○同意以桃園市○○段八二０－一０地號土地中之十坪清償，後該土地出
      售後，共得價金二百三十四萬元，上訴人丙○○乃交付包括附表一所示支票在
      內之十九張支票清償，然附表一支票未兌現等語，業據上訴人丙○○、甲○○
      提出提款紀錄及借貸資金往來流向表為證（分見原審卷第五十五頁、五十六頁
      及第六十九頁、第七十九頁）；而多年前之退票，足以證明上訴人丙○○確實
      積欠持票人款項，否則上訴人丙○○不可能無端破壞自己信用，不利將來生意
      之週轉。上訴人雖主張：上訴人丙○○與上訴人甲○○間上開借款事實並不存
      在，並陳稱：「上訴人甲○○所提資金來源均來自其妻張秀琴，且無證據證明
      該金額係交付予上訴人丙○○，又依上訴人丙○○前後所提與上訴人徐仁祺之
      資金往來流向表，兩者之借款總額及還款方式均不相同，而上訴人丙○○甚且
      以相差近一百萬元之金額清償，不符常理，又上訴人丙○○既於八十五年年一
      月起至七月三十日即將出售土地所得之數千萬價金收訖，竟於收訖價款後八個
      月方按月分期清償，且用以清償之十九張支票中，係由蔡小菁及郁勇公司二位
      不同之發票人簽發、自三個不同之帳戶，以六次不同時間領用之支票，前後時
      間長達二年，期數多達十九次且金額各相同之支票支應，足認上訴人丙○○辯
      稱以出售土地價款所得清償借款等語不足採信」云云。經查：上訴人格維公司
      主張上訴人丙○○用以清償上訴人甲○○借款之十九張支票中，其中蔡小菁所
      開立之泛亞商業銀行十六張，領用時間分別於八十五年二月七日，同年五月十
      三日，及同年七月二十六日；而郁勇公司簽發之三張支票，則分別係以台灣土
      地銀行淡水分行（一張）及以台灣中小企業銀行劍潭分行（二張）為付款人，
      上述台灣土地銀行之支票領用時間係八十六年四月十一日；另台灣中小企銀之
      二張支票，則分別係於八十六年三月二十一日及同年四月十七日領用之情，固
      有台灣土地銀行淡水分行九十年七月三日淡存字第九００一四八一號函（見原
      審卷第一三六頁）、台灣中小企業銀行劍潭分行九十年八月八日九０劍潭字第
      ０一六八六號函及（見原審卷第一四八頁）及泛亞商業銀行林口分行九十年六
      月十三日泛林發字第一０三九號函（見原審卷第一二八頁）存卷可考，惟上訴
      人丙○○取得出售土地價款後，是否即行清償對上訴人甲○○之欠款，或有多
      種不同之資金調度考量因素存在，且上訴人甲○○於前揭調解事件中即提出附
      表一所示十四紙支票，於本院準備程序中亦提出支票正本（請見本審卷第八○
      頁），應認上訴人甲○○確為該等支票之執票人無誤，上訴人徒以上訴人丙○
      ○未即時清償，且未舉證證明本件為通謀虛偽意思表示，其主張上訴人丙○○
      與上訴人甲○○間並無借款關係存在，而係上訴人丙○○以已收回之票據製造
      假債權參與分配，尚難憑信。上訴人格維公司既未盡其舉證責任，其主張即無
      理由，應予駁回。
七、上訴人丙○○與上訴人乙○○部分：
（一）上訴人格維公司主張：上訴人乙○○所持有之附表二、三之支票及本票，其中
      附表二編號三至九及附表三之支票、本票，分別係由訴外人林慧敏、潘鳳嬌、
      林宏洲等人所提示退票，而附表二編號一、二之支票則係存入訴外人葉陳紫瑾
      之帳戶託收，而認上訴人乙○○並未持有上開支票等語。惟查上開支票及本票
      均分別存入訴外人林慧敏、潘鳳嬌、林宏洲及葉陳紫瑾之帳戶，有上訴人乙○
      ○所製之資金流向往來表一紙可證，堪信為真實。上訴人乙○○於前開調解事
      件中，即已提出上開支票及本票影本，且於本院準備程序中亦提出票據正本為
      證（請見本審卷第八○頁），故上訴人乙○○持有上開支票及本票之事實應可
      認定；上訴人格維公司主張：上訴人乙○○非屬上開支票及本票之執票人云云
      ，並不足採。
（二）上訴人格維公司主張：上訴人乙○○所持有之附表二編號三至九之支票及附表
      三之本票均由發票人為禁止背書轉讓之記載，故該支票應喪失背書性，縱為背
      書亦不生票據法上之效力云云。然按記名匯票發票人有禁止轉讓之記載者，不
      得轉讓，票據法第三十條第二項定有明文，且經同法第一百二十四條、第一百
      四十四條準用於本票及支票，故僅記名支票始有禁止轉讓之問題。又按記名本
      票及支票，經發票人為禁止轉讓之記載者，依票據法第一百二十四條、第一百
      四十四條準用第三十條第二項規定，該等本票及支票即不得再依票據讓與之方
      式為轉讓，違反此項禁止之規定者，其轉讓行為不生票據法上之效力；惟此種
      本票及支票仍不失為民法上金錢債權之性質，故得依民法規定一般債權讓與方
      式而轉讓之，但僅生民法上通常債權讓與之效力，其受讓人所取得者為民法上
      之金錢債權，而非票據上之權利，最高法院八十七年台簡上字第三十號判決可
      資參考。經查：上訴人乙○○所持有之附表二編號三至九之支票及附表三之本
      票均未記有受款人之姓名，乃為無記名支票，縱發票人在支票正面為禁止背書
      轉讓之記載，亦不生票據法上禁止背書轉讓之效力，亦即上開支票仍不失其背
      書性，故上訴人主張上開支票失其背書性，委無足採。
（三）上訴人格維公司主張：上訴人乙○○提出如附表二編號一、二之支票，雖經存
      入農民銀行營業部，但於發票日前又撤回，上訴人乙○○並未為付款之提示云
      云，業經中國農民銀行營業部以（九○）農營（部）字第九○○一三○○三五
      一號函稱：「：：查出00000000000（戶名係葉陳紫瑾）曾於八十
      五年十一月十一日託收ＰＡ0000000及ＰＡ0000000該二紙支票
      ，但已於八十六年二月十八日撤回票據託收」等情（見原審卷第一七三頁），
      故就上開支票，應認上訴人乙○○未為付款之提示，即未為行使或保全其票據
      上權利之行為。又查附表三編號二、三所示之本票，到期日均為八十六年十二
      月三十日，依票據法第一百二十四條準用第六十九條之規定，應於到期日或其
      後二日內為付款之提示，上訴人乙○○未於到期日八十六年十二月三十日後二
      日內向擔當付款人提示見票，竟均遲至八十八年八月三十一日始提示付款，有
      該本票及退票理由單存卷可稽（見原審卷第一０五頁），揆諸前開票據法第一
      百二十四條準用第一百零四條第二項規定，上訴人乙○○對上訴人丙○○就附
      表三編號二、三之本票之追索權自應歸於消滅，上訴人主張上開附表二編號一
      、二及附表三編號二、三之票據權利不存在，應屬可採。
（四）上訴人乙○○對上開附表二編號一、二及附表三編號二、三之支票及本票雖不
      得享有票據權利，已如前述，然上訴人丙○○係為清償對上訴人乙○○之借款
      ，方交付附表二、三之支票及本票之情，亦據提出借貸資金往來流向表為證；
      且上訴人丙○○確有向上訴人乙○○借款之事實，亦據證人陳美明到庭結證：
      曾與上訴人丙○○去向證人乙○○調現等語在卷（見原審卷第一八四頁）；證
      人江奇、潘鳳嬌證稱：其等與乙○○有生意往來，乙○○給的票大部分是客
      票，乙○○會在票上背書，如果有退票，證人會拿票向乙○○換現金等語（見
      原審卷第一九六頁）；又多年前之退票，足以證明上訴人丙○○確實積欠持票
      人款項，否則上訴人丙○○不可能無端破壞自己信用，不利將來生意之週轉。
      上訴人雖主張：「依上訴人丙○○、乙○○所提出之丙○○、乙○○借貸資金
      往來流向表，有關借款日期、金額、來源、還款日期等各項，皆屬空白，證人
      陳美明先證稱借款金額為二百萬元，嗣又改稱不知金額若干，前後證詞已有矛
      盾之處。況證人陳美明對借款係向乙○○本人借款，或向公司借款及丙○○是
      否開立票據等情，均推稱不知情，其證言應不足採信。若依證人陳美明所言，
      借款係自土城某銀行提領，則乙○○自得提出該銀行之提款紀錄以實其說，若
      其無法提出，亦可證其證言不實。又上訴人乙○○迄今尚未證明各該提示支票
      之人係自乙○○取得票據，且縱乙○○與葉陳紫瑾等人有貨款往來，亦無法借
      款予丙○○。證人陳美明與上訴人乙○○及丙○○均稱其借款時間為八十六年
      間，但葉陳紫瑾託收支票之時間為八十五年十一月十一日，上訴人乙○○不可
      能以丙○○用以借款之支票清償貨款，可見上訴人丙○○及乙○○之主張根本
      不實在」等語。但查上訴人格維公司就上訴人丙○○及乙○○間並無借貸關係
      存在之事實，應負舉證責任，已如前述，若上訴人先不能舉證，以證實自己主
      張之事實為真實，則上訴人就其抗辯事實即令不能舉證，或其所舉證據尚有疵
      累，亦應駁回上訴人之請求，此觀最高法院十七年上字第九一七號判例意旨即
      明。系爭票據現由上訴人乙○○持有（見本審卷第八十頁及調解卷）；而借貸
      日期至起訴時之民國九十年，已有相當時日，證據保存難免不全；又因公司發
      生火災，相關資料業已滅失，復據上訴人丙○○陳述明確（見原審卷第一八三
      頁），故上訴人乙○○之舉證無法精確。上訴人格維公司既未先行舉證證明上
      訴人丙○○與乙○○間通謀意思表示，其主張調解無效，自不足採。上訴人格
      維公司又主張：就附表編號二、三之本票，係上訴人丙○○用以清償積欠訴外
      人林慧敏之債務，該筆債務應自八十六年十月起份即已按月清償完畢，故無再
      行請求之理等語，並請求向富邦商業銀行土城分行、土城農會調閱訴外人林慧
      敏於八十六年十月一日起至八十七年四月三十日止，在該行所開立全部帳戶之
      進出明細資料，及向台灣土地銀行士林分行淡水辦事處及富邦商業銀行仁愛分
      行，調閱郁勇股份有限公司於八十六年十月一日至八十七年四月三十日止之全
      部進出明細資料。本院依上訴人格維公司聲請調閱所得資料顯示，除於八十七
      年二月十三日，郁勇公司曾轉帳匯入三萬元至訴外人林慧敏之帳戶外，尚未查
      得郁勇公司與訴外人林慧敏另有其他交易往來紀錄存在，此各有富邦商業銀行
      土城分行九十一年三月二十一日（九一）富銀土字第０四０號函（見本院卷第
      四十五頁）、台灣土地銀行淡水分行九十一年三月二十二日淡存字第九一００
      七０七號號函（見本院卷第五十頁）、台北縣土城市農會九十一年三月二十五
      日九一土農信字第０八五二號函（見本院卷第五十三頁）、富邦商業銀行仁愛
      分行九十一年三月二十六日（九一）富邦仁字第０八一號函（見本院卷第五十
      五頁）可參，且該筆轉帳紀錄無法證明其用途究係用以清償附表編號二、三之
      部分本票票款？或係訴外人林慧敏與郁勇公司另有債權債務關係存在？故無從
      據此為有利於上訴人格維公司之認定。上訴人格維公司主張：上訴人丙○○、
      乙○○間無借貸關係存在，並不可採。
八、綜上所述，上訴人甲○○所持有之如附表一所示票面金額共計一百四十萬之十四
    張支票，均係以上訴人甲○○為直接付款人之記名支票，上訴人甲○○雖不得執
    此向背書人丙○○行使票據上之權利，但上訴人甲○○既係因借款予上訴人丙○
    ○而取得如附表一所示支票，且均未獲清償，而向台北縣林口鄉調解委員會經八
    十八年民調字第一二八號調解書調解成立，上訴人格維公司亦未能舉證證明該等
    借款關係並不存在，則上訴人格維公司訴請確認上訴人丙○○與上訴人甲○○間
    就台北縣林口鄉調解委員會八十八年民調字第一二八號調解書所載之債權債務關
    係不存在，及上訴人甲○○不得以該執行名義就台灣桃園地方法院八十九年執字
    第一八二一號強制執行事件聲請參與分配，為無理由。另就上訴人乙○○所持有
    之附表二編號一、二及附表三編號二、三之支票及本票，固因被上訴人乙○○未
    於票據法所定提示期限內為保全或行使票據權利之行為而不得享有票據法上之權
    利，然上訴人丙○○與乙○○既亦有消費借貸關係存在，上訴人亦未能舉證證明
    附表二、三之債務為通謀虛偽之意思表示，從而上訴人格維公司起訴主張上開調
    解書所載債權債務關係不存在，亦無理由，不應准許。原審就確認上訴人丙○○
    與甲○○間就台北縣林口鄉調解委員會八十八年民調字第一二八號調解書所載之
    債權債務關係，其中八十萬元部分；及上訴人丙○○與乙○○間就台北縣林口鄉
    調解委員會八十八年民調字第一三三號調解書所載之二十萬元部分不存在，及上
    訴人甲○○、乙○○以前項執行名義就台灣桃園地方法院八十九年度執字第一八
    二一號強制執行事件中，分別就超過六十萬元及二百十六萬元四千八百元部分不
    得參與分配，而准許上訴人格維公司該部分之請求，尚有未洽，上訴人丙○○、
    甲○○、乙○○上訴意旨就前開准許部分指摘原判決違誤，尚無不合，自應由本
    院予以廢棄改判如主文第一項、第二項所示。上訴人格維公司上訴指摘原判決不
    當，求為廢棄部分，並無理由，應予駁回。
九、按「分配表異議之訴，通說認為係屬形成之訴，其目的在於求得法院變更分配表
    之金額或次序，而不在命對造（被告）為給付」，最高法院七十九年度台上字第
    二七四八號判決可供參考。又「分配表異議之訴，其訴訟標的之法律關係，係原
    告對分配表之異議權，至其異議權之範圍，依民國八十五年十月九日修正公布之
    強制執行法第三十九條第一項之規定，包括各債權人之債權或分配金額」，最高
    法院八十七年度台抗字第九九號判決可資參照。原審判決「被告（即上訴人）乙
    ○○以前項執行名義就台灣桃園地方法院八十九年度執字第一八二一號強制執行
    事件中，就超過新臺幣『貳佰壹拾陸萬肆仟捌佰元』部分不得參與分配」，上訴
    人甲○○上訴聲明誤載為：「原判決關於上訴人乙○○以前項執行名義就台灣桃
    園地方法院八十九年度執字第一八二一號強制執行事件中，就超過新臺幣『貳佰
    壹拾柒萬肆仟捌佰元』部分不得參與分配部分廢棄」，有民事上訴狀（見本審卷
    第二六頁）及九十一年十二月十七日之民事辯論意旨狀可證，分配表異議之訴既
    屬形成之訴，其訴訟標的為分配表之異議權，法院自不受當事人錯誤聲明之拘束
    。本件事證已經明確，兩造其餘攻擊、防禦及舉證方法，對判決結果不生影響，
    無再予贅述之必要，附此敘明。
十、據上論結，本件上訴，格維公司之上訴為無理由；丙○○、甲○○、乙○○之上
    訴為有理由，依民事訴訟法第四百五十條、第四百四十九條第一項、第七十八條
    ，判決如主文。
中　　　華　　　民　　　國　　九十一　　年　  十二  　　月　　三十一　　日
                                民事第十二庭
                                    審判長法　官　林　丁　寶
                                    　　　法　官　高　鳳　仙
                                    　　　法　官　林　恩　山
右正本係照原本作成。
如不服本判決，應於收受送達後二十日內向本院提出上訴書狀，其未表明上訴理由者
，應於提出上訴後二十日內向本院補提理由書狀（均須按他造當事人之人數附繕本）
上訴時應提出委任律師或具有律師資格之人之委任狀；委任有律師資格者，另應附具
律師及格證書及釋明委任人與受任人有民事訴訟法第四百六十六條之一第一項但書或
第二項（詳附註）所定關係之釋明文書影本。
中　　　華　　　民　　　國　　九十二　　年      一      月      六      日
                                          書記官　周  淑  靜
附註：
民事訴訟法第四百六十六條之一（第一項、第二項）：
對於第二審判決上訴，上訴人應委任律師為訴訟代理人。但上訴人或其法定代理人具
有律師資格者，不在此限。
上訴人之配偶、三親等內之血親、二親等內之姻親，或上訴人為法人、中央或地方機
關時，其所屬專任人員具有律師資格並經法院認為適當者，亦得為第三審訴訟代理人
。
~F1
附表一：上訴人甲○○所持由上訴人丙○○背書之支票
┌──┬─────┬─────┬─────┬──────────┐
│編號│ 發票日   │  票面金額│ 提示日   │票據號碼            │
├──┼─────┼─────┼─────┼──────────┤
│一  │ 86.01.30 │  十萬元  │ 86.08.05 │ＡＰ0000000號│
├──┼─────┼─────┼─────┼──────────┤
│二  │ 86.02.28 │  十萬元  │ 86.08.05 │ＡＰ0000000號│
├──┼─────┼─────┼─────┼──────────┤
│三  │ 86.03.30 │  十萬元  │ 86.08.05 │ＡＰ0000000號│
├──┼─────┼─────┼─────┼──────────┤
│四  │ 86.04.30 │  十萬元  │ 86.08.05 │ＡＰ0000000號│
├──┼─────┼─────┼─────┼──────────┤
│五  │ 86.05.30 │  十萬元  │          │ＡＰ0000000號│
├──┼─────┼─────┼─────┼──────────┤
│六  │ 86.06.30 │  十萬元  │ 86.08.05 │ＡＰ0000000號│
├──┼─────┼─────┼─────┼──────────┤
│七  │ 86.07.30 │  十萬元  │ 86.08.05 │ＡＰ0000000號│
├──┼─────┼─────┼─────┼──────────┤
│八  │ 86.08.30 │  十萬元  │          │ＡＰ0000000號│
├──┼─────┼─────┼─────┼──────────┤
│九  │ 86.09.30 │  十萬元  │          │ＡＰ0000000號│
├──┼─────┼─────┼─────┼──────────┤
│十  │ 86.10.30 │  十萬元  │          │ＡＰ0000000號│
├──┼─────┼─────┼─────┼──────────┤
│十一│ 86.11.30 │  十萬元  │          │ＡＰ0000000號│
├──┼─────┼─────┼─────┼──────────┤
│十二│ 86.12.30 │  十萬元  │          │ＡＰ0000000號│
├──┼─────┼─────┼─────┼──────────┤
│十三│ 87.01.30 │  十萬元  │          │ＡＰ0000000號│
│    │          │          │          │                    │
├──┼─────┼─────┼─────┼──────────┤
│十四│ 87.02.28 │  十萬元  │          │ＡＰ0000000號│
│    │          │          │          │                    │
└──┴─────┴─────┴─────┴──────────┘
附表二  上訴人乙○○所持由上訴人丙○○背書之支票
┌──┬─────┬─────┬──────┬──────────┐
│編號│發票日    │票面金額  │   提示日   │票據號碼            │
├──┼─────┼─────┼──────┼──────────┤
│一  │86.02.20  │十萬元    │            │ＰＡ0000000號│
├──┼─────┼─────┼──────┼──────────┤
│二  │86.03.20  │十萬元    │            │ＰＡ0000000號│
├──┼─────┼─────┼──────┼──────────┤
│三  │86.10.25  │十六萬元  │   86.10.27 │ＡＲ0000000號│
├──┼─────┼─────┼──────┼──────────┤
│四  │86.10.30  │三萬六千六│   86.10.30 │ＡＲ0000000號│
│    │          │百元      │            │                    │
├──┼─────┼─────┼──────┼──────────┤
│五  │86.11.10  │十六萬元  │   86.11.10 │ＡＲ0000000號│
├──┼─────┼─────┼──────┼──────────┤
│六  │86.11.20  │四十九萬五│   86.11.20 │ＡＮ0000000號│
│    │          │仟元      │            │                    │
├──┼─────┼─────┼──────┼──────────┤
│七  │86.11.25  │十六萬元  │   86.11.25 │ＡＲ0000000號│
├──┼─────┼─────┼──────┼──────────┤
│八  │86.12.10  │十六萬元  │   86.12.10 │ＡＲ0000000號│
├──┼─────┼─────┼──────┼──────────┤
│九  │86.12.25  │十六萬元  │   86.12.25 │ＡＲ0000000號│
└──┴─────┴─────┴──────┴──────────┘
附表三：上訴人乙○○執有上訴人丙○○背書之本票（原審誤為支票）
┌──┬─────┬─────┬──────┬──────────┐
│編號│發票日    │票面金額  │   到期日   │票據號碼            │
├──┼─────┼─────┼──────┼──────────┤
│一  │86.11.10  │二十五萬元│   86.11.10 │ＣＶ0000000號│
├──┼─────┼─────┼──────┼──────────┤
│二  │86.07.15  │三十二萬三│   88.08.31 │ＣＶ0000000號│
│    │          │千二百元  │            │                    │
├──┼─────┼─────┼──────┼──────────┤
│三  │86.12.30  │二十六萬元│   88.08.31 │ＣＶ0000000號│
└──┴─────┴─────┴──────┴──────────┘
